【裁判字號】    99,台上,2956
【裁判日期】    990513
【裁判案由】    妨害性自主等罪
【裁判全文】
最高法院刑事判決            九十九年度台上字第二九五六號
上  訴  人  台灣高等法院檢察署檢察官
被      告  甲○○
選任辯護人  王淑琍律師
上列上訴人因被告妨害性自主等罪案件，不服台灣高等法院中華
民國九十八年十一月二十四日第二審更審判決（九十八年度重上
更(三)字第七五號，起訴案號：台灣士林地方法院檢察署九十六年
度偵緝字第八三八號），提起上訴，本院判決如下：
    主  文
原判決撤銷，發回台灣高等法院。
    理  由
本件原判決係以公訴意旨略稱：被告甲○○於民國九十五年九月
二十八日十二時許，在台北縣○○市○○街與○○街口，見年僅
六歲之Ａ女（真實姓名年籍詳卷）年幼可欺，竟違反Ａ女意願強
行將其抱上自己騎乘之CLW－○○三號黑色重機車，以雙腿夾住
Ａ女身體剝奪其行動自由，一路挾持前往偏遠之○○瀑布附近山
區。行進期間，因不耐Ａ女啼哭，竟另基於傷害故意，以手用力
捂住Ａ女口鼻，致其門牙斷落疼痛難抑。迨至鄰近○○瀑布之○
○街○○三－二七號電線桿附近，復為逞其獸慾，基於猥褻幼童
之犯意，於機車停妥後，拉扯Ａ女雙手強押至附近隱密山坡，再
將Ａ女推倒在地，致其受有左手擦傷二〤一公分、右足擦傷三〤
三公分之傷害，復將Ａ女外褲、內褲脫去，徒手撫摸Ａ女下體私
處、胸部逞慾。嗣因聽聞其他機車聲接近，擔心事跡敗露，乃將
Ａ女棄於原處，自行奔下山坡逃逸，適台北市政府警察局信義分
局福德街派出所員警吳智信因休假前往附近溪谷抓蝦，在山路上
與之擦身而過，吳智信因見當地人煙稀少，而被告竟神色慌張，
急忙騎乘機車離去，心覺有異，當下默記其騎乘機車之特徵與車
號尾數○○三號後，繼續前行約二十秒，即聽聞Ａ女哭聲，而在
山坡上發現驚惶失措哭泣不止之Ａ女。因認被告涉犯刑法第三百
零二條第一項剝奪他人行動自由罪、同法第二百七十七條第一項
傷害罪及同法第二百二十四條之一加重強制猥褻罪嫌等情。經審
理結果，認為不能證明被告犯罪，因而撤銷第一審所為科刑之判
決，改判諭知被告無罪。固非無見。
惟查：(一)刑事實務上之對人指認，乃犯罪後，經由被害人、共犯
或目擊之第三人，指證並確認犯罪嫌疑人之證據方法。現行刑事
訴訟法並無關於指認程序之規定，如何由證人正確指認犯罪嫌疑
人，自應依個案之具體情形為適當之處理，法務部及司法警察主
管機關對於指認程序所訂頒之相關要領規範，無非提供辦案人員
參考之資料，故證人之指認程序與相關要領規範不盡相符時，尚
難謂係違反法律位階之「法定程序」。況指認之程序，固須注重
人權之保障，亦需兼顧真實之發現，確保社會正義實現之基本目
的。如證人於審判中，已依人證之調查程序，陳述其出於親身經
歷之見聞所為指認，並依法踐行詰問之程序後，綜合證人於案發
時停留之時間及所處之環境，足資認定其確能對被告觀察明白，
認知其行為之內容，該事後依憑個人之知覺及記憶所為之指認，
客觀可信，並非出於不當之暗示，亦未違背通常一般日常生活經
驗之定則或論理法則，又非單以證人之指認為被告論罪之唯一依
據時，自不得僅因證人之指認程序與相關要領規範未盡相符，遽
認其指認有瑕疵。原判決理由係以卷附供Ａ女及吳智信指認之被
告照片，係證人即員警黃家政於九十五年十月六日八時至十時巡
察時，在台北縣○○市○○路○○六號對面與民眾聊天，發現被
告未戴安全帽騎乘機車搭載妻兒由○○街駛出，車號末尾數字為
○○三，與本案承辦員警郭志文告知犯罪嫌疑人車號末尾數字相
符，乃騎車追至同市○○○路予以攔下，告知該輛機車涉嫌刑案
，要求被告讓伊拍照而得等情，業據黃家政於第一審證述明確。
嗣警方將該照片與其他五張他人照片，分別於九十五年十月十日
、九十六年一月二十五日提出供吳智信，另於九十五年十月十七
日、九十六年二月一日提出供Ａ女指認，渠二人雖分別指認該編
號三號之被告照片即為本案嫌犯，但觀諸渠等指認之詢問筆錄，
警員與檢察事務官於實施照片指認時，均未告知真正之犯罪嫌疑
人並不一定存在於被指認人之中，且檢察事務官令其二人指認之
前，亦未依規定先由指認人陳述犯罪嫌疑人之特徵，均與上開法
務部及司法警察主管機關訂頒之指認程序規範不符，且該指認照
片上六人，編號３號之被告照片並非半身照，而係被告抱一小孩
（被告之子）蹲立於黑色重型機車之後，明顯與其他五人均係半
身單獨照不同，被告之照片中，有小孩子、重型機車，易與
本件犯罪行為人係以機車強行載走Ａ女予以傷害、猥褻之情節有
所聯想，顯有誤導之嫌。而Ａ女雖於九十六年七月十九日檢察事
務官詢問，進行真人列隊指認時，亦指認被告即為本件性侵害嫌
犯，此依該詢問筆錄記載，檢察事務官亦未告知真正之犯罪嫌疑
人不一定存在於被指認人之中，此既未符上開指認之程序規定，
自不能以該次重複指認之結果，為不利於被告之認定，乃因之為
諭知被告無罪判決論據之一。然Ａ女與吳智信於案發後，原係先
後於警詢、偵查中分別各兩度以多人照片指認之方式，一致指認
其中編號３之被告，即係本件性侵害嫌犯無誤。被告之該紙照片
，係因渠於案發後某日違規（未戴安全帽）騎乘尾數○○三之機
車搭載妻兒外出，經警員黃家政發現攔檢，並予拍照所得，然渠
嗣即避不到案，且因之經台灣士林地方法院檢察署發布通緝，並
於九十五年六月二十九日緝獲到案。而Ａ女於同年七月十九日經
檢察事務官以「真人列隊」方式，命其為指認時，仍指被告即係
對其為性侵害之人。另吳智信亦於同年月十二日檢察事務官詢問
時，當庭指認被告即係案發當天在案發地點，其目擊騎乘尾數○
○三黑色機車逃離現場之男子屬實，且證稱案發當時被告比較瘦
，其眼睛輪廓較深，故伊記得等語（見偵緝卷第三十二、三十九
頁）。渠二人嗣於第一審審理，乃至吳智信於原審更審前及第一
次更審審理時，猶一再指認被告無誤。觀諸警方所以以被告手抱
其子及黑色機車之合照，連同其他五名男子之半身照片供Ａ女與
吳智信指認，係因警員黃家政於案發後某日，發現被告違規騎乘
與
本件涉案嫌犯所騎機車尾數○○三相符之黑色機車，乃經其予以
攔檢拍照，已如前述，難認警方有故意以該照片誘導指認正確性
意圖，而吳智信於第一審審理時復證稱伊確信案發當天所目擊之
嫌犯係被告，伊於警詢係以被告之臉型、長相來指認，非該照片
中機車之關係等語（見一審卷第七十八、七十九頁）。此似徵吳
智信於警詢依被告與該黑色機車之合照指認，並未有遭誘導情形
。再者，Ａ女於案發時雖年僅六歲，然係於白晝在街上公然遭人
騎乘機車挾持在前踏板處，強行載至案發山區，且著手脫其內、
外褲，加以撫摸性侵，衡情其間應不乏與嫌犯正面接觸機會，且
時間非短，對該嫌犯之五官長像為何，當有相當印象。況Ａ女與
吳智信非祇案發後於警詢、偵查中各兩度依多人照片指認方式，
一致指認被告。甚且於被告偵查中經通緝到案後，亦均先後當庭
指被告確係涉案嫌犯，其中Ａ女且係在多人列隊方式指認被告。
則Ａ女與吳智信二人先後、分別於多人照片及真人指認中，一致
明確指認被告為本件涉案嫌犯，應具相當可信性。乃原判決徒以
各該指認之承辦人於指認前，未告以涉案嫌犯未必在被指認人之
內，與上開法務部、司法警察機關所訂頒相關之要領規範不符，
遂將本件性侵害犯罪被害人及目擊證人先後、分別所為一致之指
認，予以摒棄不採，而為有利於被告之認定，所為採證尚難認為
適法。(二)被告經原審法院囑託法務部調查局為測謊鑑定結果，認
定「被告稱（一）未強行將被害女童抱上自己的機車上。（二）
未摸被害女童下體，經測試呈情緒波動反應，研判有說謊」。原
判決理由係以被告於九十七年十月十五日實施測謊之時距案發之
日已有二年之久，且當時其因腰痛，尚有服用腰痛藥物情況，業
據渠供述在卷，且載明於測謊對象身心狀況調查表上，並以測謊
或可作為偵查手段，以排除或指出偵查之方向，於審判上尚無法
作為認定犯罪之唯一基礎，本件既無其他積極證據證明被告有何
檢察官所指犯行，該測謊鑑定書亦不足為認定被告犯行之唯一證
據，乃執為本件無罪判決論據之一。然被告經原審法院囑託為測
謊鑑定距案發之時，縱已達二年之久，此案發後因時間之經過，
是否會影響測謊鑑定之正確性，事屬測謊鑑定之專業範疇。而依
測謊對象身心狀況調查表「痼疾欄」及「服用藥物」所載，被告
雖有腰痛及在看守所內服用腰痛藥物（見更(一)卷第一三九頁）。
然其備註欄內並載稱測前會談並無不適情形，則其雖曾有腰痛及
服用相關藥物之情，此是否足以影響本件測謊鑑定之正確性，亦
不無疑義，而同屬測謊鑑定之專業事項，應有向負責鑑定之機關
查明必要。原判決對此未為詳查，乃對該不利於被告之測謊鑑定
結論，遽予摒棄不採，而為有利被告之判斷，亦嫌速斷。檢察官
上訴意旨，執以指摘原判決違背法令，尚非全無理由，應認原判
決仍有撤銷發回更審之原因。被告被訴涉犯傷害罪部分，雖屬不
得上訴第三審之案件，基於審判不可分原則，應併予發回，附此
敘明。
據上論結，應依刑事訴訟法第三百九十七條、第四百零一條，判
決如主文。
中    華    民    國  九十九  年    五    月   十三   日
                      最高法院刑事第十二庭
                          審判長法官  黃  一  鑫
                                法官  張  春  福
                                法官  林  勤  純
                                法官  李  錦  樑
                                法官  陳  國  文
本件正本證明與原本無異
                                      書  記  官
中    華    民    國  九十九  年    五    月   二十   日
                                                      v

司法院資訊處製作；財團法人民間司法改革基金會備份。
